【裁判字號】    89,訴,840
【裁判日期】    900613
【裁判案由】    給付退夥股金
【裁判全文】
臺灣屏東地方法院民事判決  八十九年度訴字第八四○號
    原      告  甲○○
    被      告  丙○○○
                乙○○
右當事人間請求給付退夥股金事件，本院判決如左：
    主      文
被告應連帶給付原告新台幣肆佰零陸萬柒仟肆佰拾玖元，及自八十九年八月十二日
起至清償日止按週年利率百分之五計算之利息。
原告其餘之訴駁回。
訴訟費用由被告連帶負擔百分之九五，餘由原告負擔。
本判決第一、三項於原告以新台幣壹佰參拾伍萬元為被告供擔保後，得假執行。但被
告如於假執行程序實施前以新台幣肆佰零陸萬柒仟肆佰拾玖元為原告預供擔保，得
免為假執行。
原告其餘假執行之聲請駁回。
    事      實
壹、原告方面：
一、聲明：求為判決（一）被告應連帶給付原告新台幣（下同）四百二十六萬元，及
    自八十九年八月十二日起至清償日止按週年利率百分之五計算之利息。（二）願
    供擔保，請准宣告假執行。
二、陳述：
(一)原告與被告三人共同合夥經營順合藥房，出資股份各為三分之一，其於合夥決議
    第四條中約定合夥人隨時可提出退夥之要求，原告遂於八十九年七月四日發函通
    知被告聲明退夥，並要求被告配合結算合夥資產，詎被告遲不配合結算合夥資產
    ，而合夥資產於八十六年結算時，尚有一千二百二十八萬七千二百十元，且八十
    六年至八十九年四月間，合夥事業獲利頗佳，資產有增無減，但因合夥帳冊均由
    被告丙○○○之女戴秋紅管理，被告又不肯會同結算，鈞院命被告提出相關帳冊
    、銀行存摺及支票簿，被告均置之不理，爰依民事訴訟法第二百八十二條之一及
    第三百四十五條第一項規定，逕依原告關於該證據之主張或依該證據應證之事實
    為真正，故原告以八十六年結算時之資產一千二百二十八萬七千二百十元，請求
    退夥金四百零九萬五千元。另兩造間亦曾約定每月由合夥資產中固定給付每位股
    東五萬五千元之生活費，而原告自八十九年五月起至七月聲明退夥止，計有三個
    月共十六萬五千元未獲給付，故被告應給付原告共計四百二十六萬元。關於兩造
    所提之合夥資產數額，茲分述如下：
甲、積極資產部分：共一千六百一十萬七千三百十六元。
１、存貨：原告主張為三百二十萬元，被告主張二百六十一萬零七元，依前述理由，
    以原告之主張為可採。
２、西南藥粉：原告主張為五十九萬元，被告主張為六十八萬八千五百十元，原告對
    被告之主張不爭執。
３、藥精：原告主張為一百五十萬元，被告主張為一百零四萬五千八百九十一元，同
    前述，以原告之主張為可採。
４、順義公司股金：原告主張為一百二十萬元，與被告同。
５、回春借款：兩造均主張五十萬元。
６、市內、里港、高樹、內埔、潮州、萬丹、林邊、恆春、琉球等路線小盤商欠款：
    四百二十九萬七千三百一十六元，兩造之主張均不相同，惟原告主張之金額乃依
    各路線負責之業務員於八十九年六月三十日結帳清單所計算，被告所提則無依據
    ，故以原告之主張切實有據。
７、新芳借款：原告之主張為十萬元，被告則未列，以原告之主張為可採。
８、甲乙存款：原告之主張為三百二十萬元，被告主張一百十八萬七千一百二十二元
    ，然原告依被告所提存摺結算至八十九年六月三十日止為三百十六萬一千七百四
    十七元，被告就甲乙存款之主張乃是九十年二月結算所得，故以原告之主張為真
    實。
９、短期支票：原告主張為七十五萬，被告主張為八十一萬八千零三元，被告雖未遵
    法院所諭提出支票帳本，無法結算，惟其主張之金額高於原告，故原告對被告此
    部分主張之金額不爭執。
１０、長期支票：原告主張為十七萬，被告主張為二十三萬六千元，被告未遵法院所
      諭知提出支票帳本，無法結算，惟其主張之金額高過原告，故原告對被告此部
      分主張之金額不爭執。
１１、中盤商未收款：原告主張為二十萬元，被告未列，以原告主張為可採。
１２、三部汽車、研粉機等工廠機器設備：原告主張價值為四十萬元，被告未列，以
      原告主張為可採。
乙、消極資產：共計四百四十萬元。
１、貨未算帳：已叫貨而未算帳之欠款，原告主張為八十萬元，被告則主張為九十二
    萬五千八百八十五元，惟被告退夥時，並無積欠貨款如被告主張金額，且被告係
    以八十九年十二月之存貨清點，顯然被告主張並不可採。
２、順天堂未算：原告已列入「貨未算帳」之欠款中，被告竟又重複主張，被告主張
    實不可採。
３、支票未領：已開出之支票而未到期者，原告主張為三百六十萬元，被告主張為四
    百八十五萬七千二百九十三元，惟被告未遵法院之諭知提出支票帳本，無法結算
    ，況原告退夥時，並無積欠票款如被告主張金額，且被告係以九十年二月之支票
    立帳，顯然被告主張並不可採。
(二)對被告抗辯所為之陳述：
    系爭合夥藥房為原告先父所留之事業，由原告、被告丙○○○之夫戴榮家（已歿
    ）、乙○○三人繼承、合夥經營，然於七十六年間因乙○○虧空合夥資金一千六
    百餘萬元，該藥房遂成空殼，三名合夥人本決議解散合夥事業，但嗣後仍由原告
    及訴外人戴榮家各出資八百萬元以順合藥房之名重新合夥經營，並非如被告所稱
    係向彩富（即戴榮家之妻）、丙○○○各借款八百萬元以為經營。後於八十五年
    間系爭藥房因經營已上軌道，被告乙○○見狀，欲再加入該藥房之經營，原告及
    訴外人戴榮家念及兄弟情誼，遂允諾其加入，經協議後，由乙○○出資五百萬元
    ，原告及丙○○○（訴外人戴榮家去世，由其妻丙○○○繼受該合夥出資），則
    各取回三百萬元，故三人出資均各為五百萬元，此可由乙○○出資之日期，與原
    告及丙○○○取回資金之日期完全相符可證。否則如被告所言，順合藥房一面有
    錢清償鳳慈、彩富之借款，一面又不斷向乙○○借款，豈非有所矛盾，故被告將
    股東之出資認作向股東之借款以增加合夥之負債，實不可採。惟倘鈞院認係借貸
    ，原告備位聲明則依借貸關係請求系爭四百二十六萬元。
三、證據：提出順和藥行合夥人會議決議表、支票存款明細表、乙○○入股付款日期
    表及退夥通知之存證信函各一件、結算表二件、各路線小盤商欠款計算明細表十
    件為證。
貳、被告方面：
一、聲明：求為判決（一）原告之訴駁回（二）如受不利判決，請准供擔保宣告免為
    假執行。
二、陳述：
(一)八十六年間原告確曾邀同被告等人清點會帳結算，並由原告製作結算表，其中資
    產為一千九百七十八萬三千三百二十八元，負債為七百四十九萬六千一百一十八
    元，但此係原告誤將合夥對鳳慈（即被告丙○○○）、彩富（即原告之妻）之各
    人借款八百萬元合計一千六百萬元列入資產中計算，故於八十六年結算時，合夥
    已負債三百七十一萬二千七百九十元，並無任何資金可供退還。
(二)合夥於結算後，仍由原告實際參與經營，並於下述期間陸續清償鳳慈、彩富之借
    款：八十七年九月十五日各清償一百萬元、同年十一月二日各清償一百萬元、八
    十八年二月一日各清償五十萬元、八十八年十一月十日又各清償五十萬元，共計
    已各清償三百萬元，尚仍欠鳳慈、彩富各五百萬元。
(三)而原告於清償鳳慈、彩富借款期間，陸續以合夥為名於下述期間向被告乙○○借
    款：八十七年九月十日借款二百萬元、同年十月三十日借款一百萬元、十二月三
    十一日借款五十萬元、八十八年一月十五日借款三十萬元、同年三月一日借款三
    十萬元、四月二日借款三十萬元、十一月一日借款三十萬元、十一月十日借款三
    十萬元，共計五百萬元。綜上，合夥迄今尚積欠各合夥人借款共計一千五百萬元
    之多，合夥財務狀況負債累累更明。
      理      由
一、本件原告主張其與被告二人合夥經營順和藥房，三人均各出資五百萬，其並於合
    夥契約中約定合夥人得隨時聲明退夥，原告遂於八十九年七月四日發函通知被告
    二人聲明退夥，並要求被告配合結算合夥資產，詎被告遲不配合結算合夥資產，
    而合夥資產於八十六年結算時，尚有一千二百二十八萬七千二百十元，且八十六
    年至八十九年四月間，合夥事業獲利頗佳，資產有增無減，但因合夥帳冊均由被
    告丙○○○之女戴秋紅管理，被告又不肯會同結算，鈞院命被告提出相關帳冊、
    銀行存摺及支票簿，被告均置之不理，爰依民事訴訟法第二百八十二條之一及第
    三百四十五條第一項規定，逕依原告關於該證據之主張或依該證據應證之事實為
    真正，故原告以八十六年結算時之資產一千二百二十八萬七千二百十元，請求退
    夥金四百零九萬五千元；另兩造間亦曾約定每月由合夥資產中固定給付每位股東
    五萬五千元之生活費，惟原告自八十九年五月起至七月聲明退夥止，計有三個月
    共十六萬五千元未獲給付，爰依合夥契約請求被告應給付原告四百二十六萬元。
二、被告則以兩造於八十六年間結算合夥資產時，合夥積極資產減去消極資產，已負
    債三百七十一萬二千七百九十元，嗣雖已陸續清償部分借款六百萬元，但又向被
    告乙○○借款五百萬元，合夥財務狀況負債情形更為嚴重，故於原告聲明退夥時
    ，合夥已無資產可供退還等語，資為抗辯。
三、原告主張其與被告二人合夥經營順和藥房，其並於合夥契約中約定合夥人得隨時
    聲明退夥，原告遂於八十九年七月四日發函通知被告二人聲明退夥等情，業據其
    提出合夥之股東決議書及通知退夥之存證信函各一件為證，且為被告所不爭執，
    自堪信其主張為真實，惟被告則以前揭情詞置辦，經查：
(一)按當事人主張有利於己之事實者，就其事實有舉證之責任；次按稱合夥者，謂二
    人以上互約出資以經營共同事業之契約，民事訴訟法第二百七十七條、民法第六
    百六十七條第一項分別定有有明文。而按合夥之目的既係合夥人互約出資以經營
    一定之事業，故以現今社會合夥之常態，合夥人於合夥成立之時，對合夥所支出
    之金錢原則上應為出資，例外之情形下始為借貸。經查，本件原告主張合夥人對
    合夥各支出五百萬元，為被告所不爭執，雖被告抗辯稱其係借款而非出資，然揆
    諸前揭說明，被告對此例外事實，應負舉證責任，其空言抗辯未舉證以實其說，
    委不足採，是原告主張兩造對合夥各出資五百萬元之情，應可堪認定。
(二)原告主張合夥之資產於其八十九年七月初聲明退夥時，其積極資產減去消極資產
    為一千一百七十萬七千三百十六元，其資產明細如下：
甲、積極資產部分：共一千六百一十萬七千三百十六元：（１）存貨：三百二十萬元
    （２）西南藥粉：五十九萬元（３）藥精：一百五十萬元（４）順義公司股金：
    一百二十萬元（５）回春之借款：五十萬元（６）市內、里港、高樹、內埔、潮
    州、萬丹、林邊、恆春、琉球等路線小盤商欠款：四百二十九萬七千三百一十六
    元。（７）新芳借款：十萬元（８）甲乙存款：三百二十萬元（９）短期支票：
    七十五萬（10）長期支票：十七萬（11）中盤商未收款：二十萬元（12）、三部
    汽車、研粉機等工廠機器設備：四十萬元。
乙、消極資產：共計四百四十萬元：（１）貨未算帳：八十萬元（２）順天堂未算：
    原告已列入「貨未算帳」之欠款中，被告竟又重複主張，被告主張實不可採（３
    ）支票未領：已開出之支票而未到期者，為三百六十萬元。
    本院於審理時命被告提出相關帳冊、銀行存摺及支票簿會同原告結算合夥資產，
    被告均置之不理，爰依民事訴訟法第二百八十二條之一及第三百四十五條第一項
    規定，依原告主張，逕認依該文書應證之事實為真正，故原告主張合夥之資產於
    其於八十九年七月初聲明退夥時，其尚餘有資產一千一百七十萬七千三百十六元
    ，應堪信為真實。
(三)原告主張兩造間亦曾約定每月由合夥資產中固定給付每位股東五萬五千元之生活
    費，惟原告自八十九年五月起至七月聲明退夥止，計有三個月共十六萬五千元未
    獲給付之事實，亦為被告所不爭執，自堪信為實在。
(四)綜上所述，兩造合夥之資產於八十九年七月初原告聲明退夥時，尚有一千一百七
    十萬七千三百十六元，原告可請求分配之款項為三百九十萬二千四百三十九元。
    另加前述之十六萬五千元，原告可請求之金額為四百零六萬七千四百三十九元。
四、從而，原告於合法聲明退夥後，依雙方之合夥契約，請求被告連帶給付四百零六
    萬七千四百三十九元，為有理由，應予准許；逾此部分之請求，為無理由，應予
    駁回。又兩造各陳明願供擔保，聲請宣告假執行或免為假執行，核均無不合，爰
    酌定相當擔保金額併宣告之。至原告敗訴部分，該部分假執行之聲請，已失所附
    麗，併予駁回。
據上論結，本件原告之訴為一部有理由，一部無理由，並依民事訴訟法第七十九條但
書、第八十五條第二項，第三百九十條第二項、第三百九十二條，判決如主文。
中      華      民      國    九十      年      六      月      十三    日
                                          臺灣屏東地方法院民事第二庭
~B審判長法官  洪  有  川
~B法      官  賴  秀  雯
~B法      官  柯  雅  惠
右為正本係照原本作成。
如不服本判決，應於送達後廿日內，向本院提出上訴狀。
~B法院書記官  粘  嫦  珠
中      華      民      國    九十      年      六      月      十三    日


司法院資訊處製作；財團法人民間司法改革基金會備份。
